【裁判字號】    96,家訴,25
【裁判日期】    970229
【裁判案由】    確認遺囑為真
【裁判全文】
臺灣苗栗地方法院民事判決              96年度家訴字第25號
原      告  戊○○
訴訟代理人  林富華  律師
被      告  財政部國有財產局台灣中區辦事處
法定代理人  己○○
訴訟代理人  乙○○
上列當事人間請求確認遺囑真正事件，本院於民國97年2 月14日
言詞辯論終結，判決如下：
    主  文
確認被繼承人李國賓生前於民國九十三年一月二十二日所立如附
件所示代筆遺囑為真正。
訴訟費用由原告負擔。
    事實及理由
一、原告主張：原告為被繼承人李國賓之表兄，李國賓自幼身體
    有殘缺（雞胸)， 未服兵役；其父李文自大陸來台，在李
    國賓5 、6 歲即去世，其兄李茂延一歲即民國55年11月5 日
    即夭折；母親李郭寶桂亦於91年間去世，李國賓未婚，亦已
    無其他手足，固由其母系親人即原告協助照顧，李國賓遂於
    93年1 月22日就其個人死後財務善後為交代，指定將其財產
    贈與原告，並同時邀集訴外人丙○○、丁○○、甲○○三人
    為見證人，並由丙○○擔任代筆人，依法作成代筆遺囑。嗣
    李國賓於93年9 月12日死亡，因其無配偶、子女，其父母及
    兄弟姊妹亦均死亡，且無法依民法第1177條規定選定遺產管
    理人，經鈞院以95年度財管字第7 號裁定指定被告為被繼承
    人李國賓之遺產管理人，原告等人向被告請求交付遺贈物時
    ，被告認原告所提出之系爭遺囑，無從確認其真正，拒絕給
    付被繼承人李國賓之遺產。是被告機關既否認系爭代筆遺囑
    之效力，致原告依該遺囑應享有之權利，陷於不安之狀態，
    為此，原告等人起訴請求確認93年1 月22日所製作之李國賓
    代筆遺囑為真正。
二、被告則以：無法確認系爭遺囑真正，原告所提出之代筆遺囑
    有加以調查之必要等語，資為抗辯。並聲明：原告之訴駁回
    。
三、得心證之理由：
（一）按證書之真偽與否不明確，致原告在私法上之地位有受侵
      害之危險，而此危險得以對於被告之確認判決除去之者，
      即得依民事訴訟法第247 條之規定提起確認之訴。本件原
      告主張被繼承人李國賓於93年9 月12日死亡，其生前於93
      年1 月22日書立如附件之代理遺囑，表明將遺產遺贈予原
      告。被告則否認該遺囑之真正，致原告私權有受侵害之危
      險，此項法律關係發生之基礎事實所生不妥之狀態自得以
      確認判決方式除去，應認原告提起本件確認系爭遺囑為真
      正之訴，有即受確認判決之法律上利益，合先敘明。
（二）次按代筆遺囑，由遺囑人指定三人以上之見證人，由遺囑
      人口述遺囑意旨，使見證人中之一人筆記、宣讀、講解，
      經遺囑人認可後，記明年、月、日，及代筆人之姓名，由
      見證人全體及遺囑人同行簽名，遺囑人不能簽名者，應按
      指印代之，民法第1194條定有明文。
（三）原告主張如附件所示之代筆遺囑為真正乙情，業據證人即
      如附件遺囑之見證人之一兼筆記人丙○○到庭證述：伊係
      原告之胞弟，如附件93年1 月22日代筆遺囑係伊代筆寫的
      ，當時是為了被繼承人李國賓的財產問題，長久以來都有
      在提，因為他的身體一直都不好，那次是過年的時候大家
      剛好都聚在一起，他就想將財產做個處理，因為那時他的
      父親、母親均已過世了，他也沒有結婚、沒有小孩，也沒
      有其他的兄弟姊妹，只有自己一個人，他從小就是跟原告
      一起玩，有協助照顧他。立遺囑當天是李國賓自己提議要
      這樣寫的，伊寫的遺囑內容係依照李國賓的原意來斟酌字
      句寫的，當天李國賓自己有把土地、房屋權狀帶著，這些
      分配的方式是李國賓講的，因為這十年來都是原告在照顧
      他，他當時的意思確實是要把財產交給原告。寫完這份遺
      囑後，內容亦有唸給李國聽，而且他本人也有答應，並自
      己在該份遺囑上蓋手印等語（參見本院卷第40頁至第42頁
      筆錄)； 證人即系爭遺囑見證人丁○○到庭證述：伊是原
      告之胞弟，如附件系爭遺囑見證人欄係伊簽自簽名蓋章的
      ，因為伊見證了李國賓的遺囑書立過程，當天的情形是在
      過年家族聚會的時候，其實李國賓在之前就有提到想立遺
      囑，當天剛好伊等在原告家聚會，就順便書立遺囑，當時
      李國賓沒有父母，沒有結婚，也沒有子女。從小跟他感情
      很好，原告也都有在照顧李國賓。遺囑的內容是弟弟丙○○幫李國賓謄寫，由伊在場見證，丙○○是依據李國賓的
      意思寫的遺囑，因為他只有一個人所以會想到他的身後事
      。當天李國賓有帶一些權狀之類的。他的財產要怎麼分配
      都是李國賓說的，伊在場都有聽到，弟弟寫完後全部在場
      的人都有看一次，也有講給李國賓聽，李國賓認識字，但
      是認的不多，因為他從小不愛唸書，所以他自己說不想寫
      ，要用蓋手印就好，伊確定遺囑內容有唸給李國賓聽，他
      當時交待的內容也跟遺囑立的內容一樣等語（參見本院卷
      第42頁至44頁筆錄）；證人即系爭遺囑見證人甲○○郭到
      庭證述：伊是原告的嬸嬸，如附件系爭遺囑見證人欄係伊
      簽自簽名蓋章，當時是過年的時候，大家回去聚會，原告
      提到能不能過來見證一下遺囑的內容。當時李國賓也在場
      ，李國賓說他自己身體不好，也沒有什麼親戚，從小就受
      原告的照顧，他自己有一些不動產，就要託人寫遺囑，他
      有大概說出來財產怎麼分配，並叫丙○○寫遺囑，遺囑寫
      完後，伊簽名前有全部看一遍，跟李國賓說的一樣，也有
      跟李國賓口述遺囑的內容，內容也跟遺囑內容一樣。李國
      賓聽完遺囑的內容也沒有意見，因為他從小就不愛寫字，
      所以就蓋指印等語（參見本院卷第44頁筆錄）。綜合上開
      證人證詞，互核其等證言對於如附件所示代筆遺囑製作經
      過所述相符，佐以被繼承人李國賓於93年9 月12日死亡後
      之身後事均係由原告處理，此有原告提出之永久安靈證書
      2 紙、祭祀普渡法會收據6 紙附卷可參（附於本院卷第50
      頁至第53頁），及李國賓死亡後，因其無配偶、子女，其
      父母及兄弟姊妹亦均死亡，且無法依民法第1177條規定選
      定遺產管理人，經本院以95年度財管字第7 號裁定指定被
      告為被繼承人李國賓之遺產管理人一情，亦經本院調卷查
      核無訛，參以上揭證人證詞，原告確實有負責照顧被繼承
      人李國賓，李國賓於生前所作如附件系爭遺囑，指示將財
      產贈與原告，並無不符情理之處，堪信原告之主張為真實
      。
（四）綜上，本件代筆遺囑之見證人、代筆人，共有丙○○、丁○○、甲○○3 人，其等均親自見聞被繼承人李國賓所立
      代筆遺囑之經過，並依民法規定筆記、宣讀、講解遺囑之
      意旨，從而本件遺囑符合上開代筆遺囑之規定，應屬有效
      之遺囑，至為明確。綜上說明，原告主張如附件所示之代
      筆遺囑為真正，自屬有據，其請求確認附件所示代筆遺囑
      真正有理由，應予准許。
（五）被告為被繼承人之遺產管理人，因無法確認如附件遺囑真
      正，而認原告所提出之代筆遺囑有加以調查之必要，因按
      當時之訴訟程度，為伸張或防衛權利所必要，本件所生之
      費用，本院命勝訴之當事人負擔全部訴訟費用，附此敘明
      。
五、據上論結，本件原告之訴為有理由，依民事訴訟法第81條，
    判決如主文。
中    華    民    國    97    年    2    月    29     日
                  民事庭法  官  黃賢婷
以上正本係照原本作成。
如對本判決不服，應於判決送達後二十日內向本院提出上訴狀附
繕本，並繳納上訴費用。
                        書記官  楊思賢
中    華    民    國    97    年    2     月    29    日


司法院資訊處製作；財團法人民間司法改革基金會備份。
